【裁判字號】    96,上訴,2225
【裁判日期】    970715
【裁判案由】    誣告
【裁判全文】
臺灣高等法院臺中分院刑事判決        96年度上訴字第2225號
上  訴  人  臺灣南投地方法院檢察署檢察官
被      告  乙○○
選任辯護人  黃文崇  律師
上列上訴人因誣告案件，不服臺灣南投地方法院95年度訴字第39
7號中華民國96年7月10日第一審判決（起訴案號：臺灣南投地方
法院檢察署94年度偵字第3456號），提起上訴，本院判決如下：
    主  文
上訴駁回。
    理  由
一、公訴意旨略以：被告乙○○ (下稱被告)係甲○○與丙○○
    之胞兄，而戊○○則為丙○○之岳母。緣被告與甲○○、丙○○等人之父親林木維於生前 (民國88年12月12日死亡)，
    曾在88年11月間將坐落南投縣草屯鎮○○段第731之294地號
    土地（下稱系爭土地）贈與予丙○○，須繳納土地增值稅及
    贈與稅合計約新台幣（下同）210萬元，而由林木維以其所
    有之4張定期存單向戊○○質借現金繳納，其中面額50萬元
    之該張存期存單之期限即將屆至，須先贖回列入林木維遺產
    總額內，故被告及甲○○、丙○○之母親林白敏乃於88年12
    月13日 (林木維死亡翌日）將其所有，而以被告名義存款之
    草屯鎮農會70萬元定期存單1張（存單號碼：0000000000）
    及面額各為50萬元（存單認證號碼：00000000）、60萬元（
    存單認證號碼：00000000）及30萬元（存單認證號碼：0000
    0000）之第一商業銀行草屯分行存本取息儲蓄存款存單各1
    張交給甲○○，指示甲○○將前開由戊○○收執中之草屯鎮
    農會70萬元定期存單贖回後，而將轉匯50萬元予戊○○，用
    以向戊○○換回前開林木維所質押之已到期定期存單。惟因
    甲○○並未取得被告之印章憑以辦理，遂以辦理喪事需用款
    項為由，請求被告交付其所有之草屯鎮農會第000000000000
     0帳號之存簿及該帳戶之印鑑章後，而依林白敏所囑咐，於
    當日親赴草屯鎮農會將前開被告名下之70萬元定期存單贖回
    ，而將其中50萬元先行存入被告所有之草屯鎮農會第000000
    00號帳戶內，再當場轉匯入戊○○帳戶內；其餘之20萬元則
    逕匯入林白敏所有之草屯鎮農會之帳戶中。被告明知其名下
    之前開草屯鎮農會定期存單1張及第一商業銀行草屯分行存
    本取息儲蓄存款存單3張，無論當年其父母以其名義辦理此
    等存款時是否已有贈與之意思，該4張定期存款單在林木維
    死亡時，仍保存在林白敏手中，且印章係被告於林木維死亡
    之翌日親自交給甲○○使用，竟於90年2月22日意圖使丙○○、戊○○及甲○○受刑事處分，具狀向臺灣南投地方法院
    檢察署檢察官提出告訴，誣告稱：丙○○、戊○○（檢察官
    起訴書誤載為「林白敏」，應予更正）及甲○○等3人，均
    意圖為自己不法所有，並基於竊盜之犯意聯絡及行為分擔，
    由甲○○侵入其位於南投縣草屯鎮○○路○段252號住處竊取
    前開4張定期存款單及印章等情。被告對丙○○、戊○○提
    出之侵占、竊盜及偽造文書之告訴案件，其中關於丙○○、
    戊○○部分，已經臺灣南投地方法院於94年4月6日以94年度
    聲判字第1號駁回交付審判聲請確定，而關於甲○○偽造文
    書部分，雖經檢察官聲請法院以簡易判決處刑，目前上訴最
    高法院，但原檢察官已就竊盜部分，認定並無此事實，且為
    原審簡易判決處刑書敘明，因認被告涉犯刑法第169條第1項
    之誣告罪嫌等語。
二、按我國刑事訴訟法係採證據裁判主義，故犯罪事實應依證據
    認定之，無證據不得認定犯罪事實；不能證明被告犯罪者，
    應諭知無罪之判決，此稽之刑事訴訟法第154條第2項、第30
    1條第1項前段規定可明。再事實之認定，應憑證據，如未能
    發現相當證據，或證據不足以證明，自不能以推測或擬制之
    方法，為裁判基礎（最高法院40年台上字第86號判例意旨參
    照）。且認定犯罪事實所憑之證據，雖不以直接證據為限，
    間接證據亦包括在內；然而無論直接或間接證據，其為訴訟
    上之證明，須於通常一般之人均不致有所懷疑，而得確信其
    為真實之程度者，始得據為有罪之認定，若其關於被告是否
    犯罪之證明未達此程度，而有合理性之懷疑存在時，致使無
    從形成有罪之確信，依罪證有疑，利於被告之證據法則，即
    不得遽為不利被告之認定（最高法院76年台上字第4986號判
    例意旨參照）。又依同第161條第1項規定，檢察官就被告犯
    罪事實應負舉證責任，並指出證明之方法，對於其所訴之被
    告犯罪事實，應負提出證據及說服之實質舉證責任，倘所提
    出之證據不足為被告有罪之積極證明，或其闡明之證明方法
    無從說服法官以形成被告有罪之心證，基於無罪推定之原則
    ，自應為被告無罪之諭知。
三、公訴人認被告涉犯上開誣告罪嫌，係以：(一)上開4張定期存
    款單在林木維死亡時，尚由被告母親林白敏持有保管中，而
    於林木維死亡翌日始交予甲○○處理等情，已據證人林白敏
    、甲○○證述屬實；(二)被告已自承其親自將其供草屯鎮農會
    帳號第0000 0000號帳戶之印章交予甲○○使用乙情在卷；
    (三)甲○○取得上開4張定期存款單及被告之印章過程均無任
    何不法，告訴人丙○○、戊○○及甲○○等3人，自無可能
    觸犯竊盜罪；(四)上開定期存款單及印章之交付過程，被告又
    無可能不明知；(五)有被告於90年2月22日提出於臺灣南投地
    方法院檢察署之告訴狀影本1份為憑，為主要論據。
四、訊據被告乙○○ (下稱被告)堅決否認有何誣告之犯行，辯
    稱：甲○○何以在其父親林木維死亡翌日就急著領取伊名義
    之定存單70萬元，匯入丙○○岳母戊○○帳戶內，如伊父親
    林木維有向戊○○借錢，為何要以伊名義之定期存款去還，
    該定期存款係伊從第一商業銀行帳戶轉帳64萬元至草屯農會
    ，連同其內部分存款共70萬元辦理定期存款，仍伊所有，並
    非遺產，何以將其所有之存款償還戊○○；伊交付印章之目
    的只是要領喪葬費用，並非要領定期存款，伊父親過世後，
    伊未交付印章，甲○○等卻把定存單一張一張領去，這些錢
    若係遺產，不管伊父親以伊或其他繼承人名義存，也要經過
    伊同意才能領，甲○○卻證稱她要去領不用伊知道，表示他
    們可以隨意去領；伊父親生前的錢，伊一直不知到哪裡去，
    經伊提出告訴後，經由甲○○等人在法庭之敘述，伊始知悉
    ，且該定存單即使認定係林木維之遺產，於林木維死亡後，
    應屬全體繼承人所有，被告卻不知4張定存單去向，本案除
    被告名義之定期存款被領取，連被告兒子名義之定期存款亦
    被領取，何以丙○○及其兒子名義之定期存款均未被領取，
    獨就被告及被告兒子名義之定期存款領取，且不知去向，被
    告分文未受分配，殊為不公平等語。
五、經查：(一)被告於90年2月23日向臺灣南投地方法院檢察署提
    出告訴狀內，確有載稱：甲○○、丙○○、戊○○共同意圖
    為自己不法之所有，在其住處，竊取告訴人所有之草屯鎮農
    會面額70萬元、定期儲蓄存單、第一商業銀行草屯分行之存
    本取息儲蓄存款存單各為面額50萬元（編號第0000 0000號
    ）、60萬元（第00000000號）、30萬元（第00000000號）共
    3紙等語無訛，有卷附該告訴狀可稽 (告訴狀正本見臺灣南
    投地方法院檢察署90年度他字第177號偵查卷第13~18頁；告
    訴狀影本見臺灣南投地方法院檢察署94年度偵字第34 56號
    偵查卷第113~122頁)。(二)被告上開對甲○○、丙○○、戊○○等3人所提出之侵占、竊盜及偽造文書告訴案件，其中關
    於丙○○、戊○○部分，已經臺灣南投地方法院檢察署檢察
    官於93年12月25日以92年度偵續字第33號不起訴處分，並經
    臺灣高等法院臺中分院檢察署於94年2月1日以94年度上聲議
    字第182號處分書駁回再議，復經被告向原審法院聲請交付
    審判，亦據原審法院於94年4月6日以94年度聲判字第1號刑
    事裁定駁回確定在案；而告訴人指訴甲○○竊盜部分，亦據
    檢察官偵查後認定罪嫌不足，僅就其涉犯偽造文書犯行部分
    聲請簡易判決處刑，而據原審法院於92年7月25日以92年度
    訴字第320號刑事判決無罪等情，固有上揭各該案號之不起
    訴處分書、處分書、聲請簡易判決處刑書及原審裁定、判決
    在卷可稽 (分見臺灣南投地方法院檢察署94年度他字第422
    號偵查卷第32~40頁、第5~10頁、第21~28頁)。(三)被告係林
    木維之長子，為丙○○、甲○○2人之胞兄，而林木維已於8
    8年12月12日死亡，被告與丙○○、甲○○及其他姊妹暨其
    母親林白敏俱為林木維之共同繼承人等情，為證人甲○○證
    述屬實在卷，並有戶籍謄本附卷可稽。又林木維生前係與被
    告同住一處等情，亦據證人即被告胞姊林玉雲於92年6月20
    日原審審理甲○○被訴偽造文書案件時證述明確在卷（見原
    審92年度訴字第320號卷第54頁）。
六、按誣告罪之成立，以意圖他人受刑事處分虛構事實而向該管
    公務員申告為其要件，故其所訴事實，雖不能證明係屬實在
    ，而在積極方面尚無證據證明其確係故意虛構者，仍不能遽
    以誣告罪論處 (最高法院46年台上字第927號判例參照)。再
    誣告罪必告訴人所訴被訴人之事實必須完全出於虛構為要件
    ，若係事出有因，致有所誤會或懷疑有此事實，或對其事實
    張大其詞而為告訴之情形，縱令所告之案件，因證據不足，
    經檢察官為不起訴處分或法院判決無罪，被訴人不必負刑責
    ，尚應就告訴人有無虛構誣告之故意以為斷，並非當然可以
    誣告罪相繩。然如告訴人主觀上欠缺誣告之故意，自不能令
    負誣告罪責 (最高法院32年上字第184號、44年台上字第892
    號及59年度台上第581號判例意旨及82年度台上字第1637號
    判決意旨參照)。
七、次查：(一)甲○○係於其父親林木維死亡翌日即88年12月13日
    將被告名義之南投縣草屯鎮農會定期儲蓄存單（存單號碼：
    0000000000）予以解約，轉存入被告在該農會帳號00000000
    00000帳戶內，隨即於同日將其中之50萬元匯入戊○○在該
    農會之帳號0000000000000帳戶內，而將另20萬元匯入林白
    敏在該農會之帳號0000000000000號帳戶內；復分別於89年3
    月1日、同月10日、同月20日，將被告名義之第一商業銀行
    金額各為50萬元、60萬元、30萬元，存單認證號碼依序為00
    000000、00000000、00000000號之存本取息儲蓄存款存單予
    以解約，轉帳至林白敏在該銀行帳號0000 0000000帳戶等情
    ，業據證人甲○○原審於96年5月15日審理時證述無訛（見
    原審95年度訴字第397號卷第299頁、第120頁），並有南投
    縣草屯鎮農會定期儲蓄存單1紙、被告及林白敏於該農會之
    上開帳戶存摺影本各1紙、該農會取款憑條2紙、第一商業銀
    行存本取息儲蓄存款存單3紙、該銀行存摺類存款存款憑條3
    紙、林白敏於該銀行之存摺1紙等件影本附卷可稽（見90年
    度他字第177號卷第17頁至第26頁、第35頁至第36頁、第40
    頁至第43頁）。(二)再據甲○○於同次審理期日復證稱：其持
    被告名義之上開定期存款存單及印章前往辦理解約，並未告
    知被告，其母親亦未讓被告知悉等語在卷（見原審95年度訴
    字第397號卷第299頁)。(三)又證人即被告叔父林木興於92年6
    月20日原審審理甲○○被訴偽造文書案件時亦證述：伊於林
    木維死亡翌日在喪宅耳聞甲○○等繼承人議論被告未交出其
    名義之印鑑章，不能提領款項以辦理喪葬事宜，被告始應林
    木興之要求，將南投縣草屯鎮農會帳號00-00-00-000000-0
    號帳戶印鑑章交予甲○○持用等情在卷（見原審92年度訴字
    第320號卷第84頁背面至第85頁）。(四)揆之上開證人甲○○
    及林木興之證詞，顯見甲○○係藉詞提領喪葬費為由，而要
    求被告交出上開帳戶印鑑章，隨即違背被告之交付該印鑑章
    之本意，隱瞞被告，擅自持用該印章及上開被告名義之定期
    存單，將各該筆定期存款悉數解約，轉入丙○○岳母戊○○
    及林白敏名義帳戶內等情甚明。(五)甲○○於原審審理時復證
    稱：其父親林木維生前已將每年約300萬元之租金所得，分
    別以被告及丙○○暨其等2人之兒子名義辦理定期存款，並
    未以其他人名義儲存等情明確在卷 (見原審95年度訴字第39
    7號卷第300頁、第302頁)。而證人即林木維之鄰居舊識林金
    印於96年5月15日原審理時亦證稱：林木維有跟伊說過被告
    的孩子若要出國留學，林木維願意出錢，伊記得林木維跟伊
    教過如何避稅，說他每年1百萬元給他的子孫來避稅，所以
    實際上那些錢就是要給子孫的等語在卷可參（見原審95年度
    訴字第397號卷第290頁、第292頁、第293頁)。則林木維生
    前既已將租金所得為定額分配，各以兒孫名義為定期存款，
    縱使林木維為避免該等兒孫在其生前動支各該存款，而仍自
    行保管定期存單及印鑑章，然衡其舉措，殊難謂毫無使各該
    定期存款在其辭世後，逕行讓由各該存款名義人取得，以迴
    避遺產稅之可能？(六)綜上事證情況，上開被告名義之定期存
    款，依林木維生前處理之形式外觀，既有可能係林木維生前
    所為之贈與，且縱認為屬於林木維之遺產，然被告既為該筆
    存款之名義人，且身為長子，同為共同繼承人，被告並非毫
    無權利可言，何以甲○○可不須向被告照會，無視其權利存
    在，擅自盜用被告之印章予以解約，且逕將其中之50萬元轉
    入丙○○岳母戊○○帳戶內？若謂該存款非被告個人所有，
    被告無權置喙，然則其他同為繼承人之甲○○、丙○○等人
    卻得擅自支配處理，豈與法理相容？是以被告主張各該筆存
    款原為其個人所有，不屬於遺產乙節，姑不論其真偽。但被
    告確係各該定期存款單之存款名義人，而依金融機構作業之
    慣例及一般人之通常觀念，亦均以存款之名義人推認該存款
    之權屬，則被告主張上開定期存款單，在林木維死亡後，應
    歸其管領、支配乙節，自難謂毫無憑據可言。準此以論，被
    告主觀上堅信其享有各該紙定期存款單之所有權，而甲○○
    亦確有隱瞞被告，持各該定期存單辦理解約，並轉匯部分款
    項入丙○○岳母戊○○帳戶內之情事無訛，則被告本於自身
    之理解與認知，指稱甲○○等所為係屬共同竊取行為，即非
    憑空虛構，雖檢察官認被告之指訴不成立竊盜罪，但不能因
    此即謂被告有誣告之犯意。又衡之甲○○若事先未經由丙○○或其岳母戊○○本人提供戊○○之帳戶資料，並經其等之
    同意，必無從將該定期存款中之50萬元，轉匯入戊○○名義
    帳戶內，而被告對於其名義之定期存款被解約及轉出之全程
    ，始終受矇蔽，則其依據經手存款解約及該款項流向所涉及
    之相關人、事等事實，推測甲○○係與丙○○、戊○○共同
    為之，核屬合理懷疑之範疇，顯非故意誣告。(七)此外，被告
    關於其指訴甲○○、丙○○、戊○○等人犯罪，亦依所述各
    事實詳列：被告名義之草屯農會定期存單及存摺、取款憑
    條；林木維之存摺；被告名義之第一商業銀行草屯分行
    存本取息儲蓄存款存單3紙及存款憑條；第一商業銀行草
    屯分行之存摺存款取款憑條、存款申領書、存款繼承同意書
    、林白敏在一銀之存摺影本；林士峰名義之存本取息儲蓄
    存款存單、存款憑條、取款憑條；林白敏第一商業銀行草
    屯分行之上述帳戶存摺等書證資料供檢察官調查，並請求檢
    察官向：(1)第一商業銀行草屯分行調取林木維000-00-00000
    0帳號88年12月13日取款憑條，以明甲○○有無將提領之款
    項轉帳入丙○○之000-00-0 00000帳號內；(2)南投縣草屯鎮
    農會調取林木維00-00-00-00 0000- 0帳號88年12月13日取
    款憑條以即明甲○○是否轉入林白敏草屯農會916-6帳號內
    ，復悉數領出，並將林木維生前在一銀草屯分行帳戶內之
    81,500元存款轉入丙○○帳戶內；(3)第一商業銀行草屯分行
    調取林白敏000-00-000000帳號89年4月10日、6月2日、6月
    28日取款憑條以明上述4筆存款轉帳至被告等人之帳戶內之
    事實。綜觀被告既能就所指訴各節，提其其所本之證據，並
    請求檢察官調取相關金融交易資料以偵查，顯見其並非明知
    不實，故為虛構，要無疑義。(八)另公訴意旨復載稱：被告亦
    有誣指甲○○等人共同竊取印章之犯罪事實云云。然稽之被
    告下列告訴狀之撰載及偵訊時之言詞陳述：(1)於90年2月22
    日所具之刑事告訴狀，係載稱：「．．．詎被告甲○○、丙○○及戊○○卻共同意圖自己不法之所有，先委由甲○○於
    翌日在南投縣草屯鎮○○路○段252號告訴人住處（即喪宅
    ）利用告訴人正辦理喪事（告訴人為長子負責喪葬事宜）忙
    碌，得知12月13日需至竹山秀傳醫院辦理父親死亡證明書之
    事不在家中等情，要求其代告訴人領取告訴人在南投縣草屯
    鎮農會第00 -00-00-0000000帳戶內之存款3萬1千元以作為
    購買喪葬所需用品費用，告訴人不疑有詐，乃因而交付告訴
    人在上述農會存摺及印章乙枚俾供其代領存款之用時，．．
    ．」等語（見90年度他字第177號卷第14頁）。(2)於90年3月
    15日檢察官偵訊中時則稱：「因為那天很忙我要去辦除戶，
    甲○○跟我說要去農會領錢辦喪葬，我想辦喪葬用品是應該
    的，我就把印章交給他，甲○○自己到我父親房間拿存摺」
    、「因為我妹妹之前拿我的印章，所以我推測甲○○交給我
    弟弟丙○○」等語（見同上卷第58頁背面、第59頁）。(3)於
    90年7月10日提出之補充告訴狀則載稱：「．．．告訴人確
    係於88年12月13日（先父過逝後翌日）因辦喪事忙碌，為甲○○佯稱辦理父親後事需要領錢應急，乃在叔父林木興及眾
    親友面前表示欲為告訴人代領，致本人陷於錯誤而交付其存
    摺、印章等，致被告有機可乘而盜領告訴人之存款，」等語
    （見同上卷第93頁）。(4)於91年8月28日補充告訴二狀係載
    稱：「．．．被告甲○○坦認89年4月7日與告訴人之母林白
    敏前去一銀領取先父林木維款項，．．．甲○○根本係盜刻
    告訴人印章，使用在各項文件上，此再觀卷呈之林木維存款
    領取款項申請書、同意書，其上文字均係甲○○之字跡即可
    明證，本件確係甲○○盜刻告訴人印章，使用在各類文件上
    足明…」等語（見91年度偵字第613號卷第52頁背面）。(5)
    於92年7月4日補具告訴理由狀係載稱：「而告訴人於88年12
    月13日交付印章於被告是同意被告提領農會存簿上的三萬餘
    元並未同意解除告訴人七十萬元定存單，被告甲○○擅自提
    領再轉帳至被告丙○○岳母帳戶，自屬侵占行為」等語（見
    92年度偵續第33號卷第30頁背面）。足見被告始終未曾指述
    甲○○、丙○○、戊○○3人有共同竊取印章之情事甚明，
    公訴人起訴書關於此部分所載述之犯罪事實，明顯與事證不
    符，難認有據。
八、綜上所述，被告主張上開其名義之各筆定期存款為其所有，
    既非顯屬無稽之論。而甲○○隱瞞被告，擅自取用被告名義
    之定期存款單及印章，將上開各筆定期存款解約，復將其中
    多達50萬元之款項，轉帳入丙○○岳母戊○○名義之帳戶內
    ，揆其經手處理之程序，難謂毫無瑕疵可議。被告身為存款
    之名義人，且係共同繼承人，對於攸關其權益之事宜，始終
    受矇蔽，毫無所悉，乃具狀陳述所懷疑之有關事實，並提出
    相關具體證據供調查，自難謂其有故意捏造事實，欲構陷甲○○、丙○○、戊○○等人入罪之情事。從而，本案依卷內
    證據，既足認被告並無故意誣告甲○○、丙○○、戊○○等
    人之犯行，自應為無罪之諭知，則原審判決被告無罪，其採
    證、認事及用法俱無違誤，檢察官上訴指摘原判決不當，請
    求撤銷改判，為無理由，應予駁回。
據上論結，應依刑事訴訟法第368條，判決如主文。
本案經檢察官丁○○到庭執行職務。
中    華    民    國    97    年    7     月    15    日
            刑事第三庭    審判長法  官  王  增  瑜
                                法  官  廖  柏  基
                                法  官  蔡  紹  良
上列正本證明與原本無異。
如不服本判決應於收受送達後10日內向本院提出上訴狀，其未敘
述上訴之理由者並得於提起上訴後10日內向本院補提理由書（均
須按他造當事人之人數附繕本）。
                                書記官  許  麗  花
中    華    民    國    97    年    7     月    15    日


司法院資訊處製作；財團法人民間司法改革基金會備份。
